臺灣新北地方法院刑事判決
110年度訴字第1287號
公  訴  人  臺灣新北地方檢察署檢察官
被      告  劉家愷


上列被告因詐欺等案件，經檢察官提起公訴（110年度偵字第301
60號），被告於本院準備程序進行中就被訴犯罪事實為有罪之陳
述，經告知簡式審判程序之旨，並聽取當事人之意見後，本院合
議庭裁定由受命法官獨任進行簡式審判程序，判決如下：
    主  文
劉家愷犯三人以上共同冒用公務員名義詐欺取財罪，處有期徒刑
壹年參月。附表所示之偽造印文共肆枚，均沒收。
    事  實
一、劉家愷於民國110年5月20日，加入真實姓名年籍不詳自稱「
    施佳君」之成年男子，及其所屬之詐欺集團，並共同基於詐
    欺、冒充公務員行使職權及行使偽造公文書之犯意聯絡，由
    真實姓名年籍不詳之該集團成員，於同日上午9時許，撥打
    電話給黃阿滿，向黃阿滿佯稱，其遭人盜用戶籍謄本申請貸
    款，且有匯款新臺幣(下同)45萬元至黃阿滿所申辦之銀行帳
    戶內，要求黃阿滿提款45萬元交付指定人員云云，致黃阿滿
    陷於錯誤，於同(20)日中午11時30分許，先前往址設新北市
    ○○區○○路0號之土城區農會提領45萬元，劉家愷則於同日中
    午12時2分許，前往黃阿滿位在新北市○○區○○街00巷0號住處
    前，由劉家愷先交付同日在統一超商店內，以I BON機列印
    之偽造如附表所示之文件交予黃阿滿，黃阿滿遂將45萬元現
    金交付假冒政府官員之劉家愷，致生損害於黃阿滿及臺灣臺
    北地方檢察署、臺灣臺北地方法院對於公文書之正確性。
二、案經新北市政府警察局土城分局移送臺灣新北地方檢察署檢
    察官偵查起訴。
    理  由
一、本件被告劉家愷所犯係死刑、無期徒刑、最輕本刑為3年以
    上有期徒刑以外之罪，亦非屬高等法院管轄之第一審案件，
    其2人於本院準備程序中就被訴事實均為有罪之陳述，經告
    知簡式審判程序之旨，並聽取當事人之意見後，認無不得或
    不宜改依簡式審判程序進行之處，爰依刑事訴訟法第273條
    之1第1項規定，經合議庭裁定由受命法官獨任進行簡式審判
    程序。
二、上揭犯罪事實，業據被告於偵查、本院審理時均坦承不諱（
    見偵字卷第171頁、第205頁、第242頁、訴字卷第22頁、第4
    7頁、第52頁），核與證人即告訴人黃阿滿於警詢中之證述
    （見偵字卷第19至21頁、第185至187頁）相符，並有告訴人
    存摺影本、告訴人與暱稱李天明之LINE對話截圖及手機通聯
    記錄翻拍照、偽造之臺灣臺北地方法院地檢署刑事傳票及臺
    灣臺北地方法院法院清查公文、內政部警政署刑事警察局11
    0年7月28日刑紋字第1100062354號鑑定書、監視器影像光碟
    及畫面截圖在卷（見偵字卷第23頁、第29至31頁、第37至59
    頁、第61至69頁、第103至105頁）可佐，足認被告前揭任意
    性之自白均與事實相符，應堪採信。本案事證明確，被告前
    開犯行均堪認定，應予依法論科。
三、論罪科刑
 ㈠ 按刑法上所謂「公印」，係指公署或公務員職務上所使用之
    印信，又所謂「公印」或「公印文」，係專指表示公署或公
    務員資格而言，即俗稱大印與小官印及其印文（最高法院22
    年上字第1904號、69年台上字第693號判例意旨參照）。再
    者，我國公印之製頒係規定於印信條例，且印信條例就印信
    之種類、質料、形式、字體及尺度等均有明文規範，故是否
    屬刑法第218條第1項之公印，仍應依印信條例所規定之外觀
    形式而為認定，又政府並無可能製頒與我國公務機關名銜不
    符之印信，則偽造與我國公務機關名銜不符之印章，因非依
    印信條例規定由上級機關所製發之印信以表示該機關之資格
    ，即與公印之要件不符（臺灣高等法院100年度上訴字第108
    2號、第1307號判決意旨及同院暨所屬法院101年法律座談會
    刑事類提案第8號法律問題研討結果參照）。經查，附表偽
    造公文書之公文書分別偽造之「檢察官施教文」及「書記官
    楊英杰」之印文，由形式上觀之，僅屬機關內部職員之職章
    或簽名章作成之印文，自無從認定為依印信條例所規定製頒
    之印信，均與公印之要件不符，均應論以普通印文。另本案
    並未扣得與上揭印文內容、樣式一致之偽造印章，參以現今
    科技發達，縱未實際篆刻印章，亦得以電腦製圖列印或其他
    方式偽造印文圖樣，是依卷證資料，並無法證明前揭印文確
    係透過偽刻印章之方式蓋印偽造，則尚難認確有該偽造印章
    之存在，而不得逕認被告及其所屬詐欺集團有何偽造印章之
    行為，合先敘明。
 ㈡ 次按刑法上之偽造文書罪，乃著重於保護公共信用之法益，
    即使該偽造文書所載名義製作人實無其人，而社會上一般人
    仍有誤信其為真正文書之危險，即難阻卻犯罪之成立（最高
    法院54年台上字第1404號判例意旨參照）。又刑法上所稱「
    公文書」，係指公務員職務上製作之文書，與其上有無使用
    「公印」無涉；若由形式上觀察，文書之製作人為公務員，
    且文書之內容係就公務員職務上之事項所製作，即令該偽造
    之公文書上所載製作名義機關不存在，或該文書所載之內容
    並非該管公務員職務上所管轄，然社會上一般人既無法辨識
    而仍有誤信為真正之危險，仍難謂非公文書。經查，附表所
    示之文書，形式上分別表明係「臺灣臺北地方法院地檢署」
    、「臺灣臺北地方法院」政府機關所出具，其內容又與公權
    力相關，自有表彰該機關公務員本於職務而製作之意，縱該
    文書所載之內容顯有疑義，惟一般成年人苟非熟稔行政系統
    組織或法律事務，實不足以分辨該機關單位或文書內容是否
    真實，確有誤信前述文書係公務員職務上所製作之危險，自
    屬偽造之公文書無訛。
 ㈢ 查被告與其他本案詐欺集團成員所犯之共同冒用公務員名義
    詐欺取財犯行，參與人員除被告外，依卷內證據顯示至少尚
    有以電話詐騙告訴人之人及被告上繳款項之人，足認本案已
    有三人以上共同對告訴人實行詐騙，是核被告所為，係犯刑
    法第216條、第211條之行使偽造公文書罪及同法第339條之4
    第1項第1款、第2款之三人以上共同冒用公務員名義詐欺取
    財罪。被告與本案詐欺集團成年成員偽造公文書上印文之行
    為，係偽造公文書之部分行為，其等偽造公文書後復持以行
    使，偽造公文書之低度行為亦為行使之高度行為所吸收，均
    不另論罪。被告雖未以電話詐騙告訴人，然被告於加入本案
    詐欺集團之初，即已知悉所從事者為詐欺集團車手工作，且
    有向告訴人收款及交付款項，均屬整體詐騙行為分工之一環
    ，而與本案詐欺集團其他成年成員間，就詐欺告訴人一事，
    有共同意思聯絡，並分擔上揭犯罪行為之一部，即應就所參
    與犯行，對於全部所發生之結果，共同負責，是被告與本案
    詐欺集團成年成員間，就本案犯行有犯意聯絡及行為分擔，
    為共同正犯。被告上開所犯行使偽造公文書罪、三人以上冒
    用公務員名義詐欺取財罪間，係以行使偽造公文書冒充公務
    員之手段達成詐取告訴人財物之同一目的，上開行為間具有
    行為局部、重疊之同一性，應認係以一行為同時觸犯數罪名
    ，為想像競合犯，應依刑法第55條規定，從一重之三人以上
    共同冒用公務員名義詐欺取財罪處斷。
㈣ 爰以行為人責任為基礎，審酌被告不思循正當管道獲取財物，
    僅因需錢花用，即參與詐欺集團行騙，利用一般民眾欠缺法
    律專業知識，對於檢警機關組織分工與案件進行流程未盡熟
    稔，及信賴公務員執行職務之公權力，而以偽造公文書、三
    人以上共同冒用公務員名義等方式，遂行詐欺取財之犯行，
    造成告訴人受有財產上損害，且嚴重傷害人民對司法人員職
    務執行之信賴，破壞國家機關公權力行為之威信，所為應予
    非難，兼衡其所扮演之角色及參與犯罪之程度、犯罪之動機
    、目的、手段、素行、且未能與告訴人達成調解，或賠償告
    訴人損失，有本院刑事調解事件報告書、本院公務電話紀錄
    表在卷（見訴字卷第69頁、第75頁、第77頁）可佐，另被告
    自陳國中畢業之智識程度，現職為裝潢工作，月收入為2萬4
    千至6千元，需扶養表弟之家庭經濟狀況（見訴字卷第56頁
    ）及犯後態度等一切情狀，量處如主文所示之刑。
四、沒收：
 ㈠ 扣案如附表所示偽造之公文書共2張，業已由本案詐欺集團成
    員交付與告訴人收執，已非被告或共犯所有，依法無從宣告
    沒收，惟該2紙公文書上如附表「偽造之印文及數量」欄內
    之印文共4枚，不問屬於犯人與否，應依刑法第219條規定，
    宣告沒收。
 ㈡ 按犯罪所得，屬於犯罪行為人者，沒收之。但有特別規定者
    ，依其規定。前二項之沒收，於全部或一部不能沒收或不宜
    執行沒收時，追徵其價額。刑法第38條之1第1項、第3項定
    有明文。經查，告訴人被詐得45萬元，然被告於本院中供稱
    伊並未因本案獲得任何酬勞等語（見訴字卷第23頁），卷內
    亦無事證足認被告有取得任何犯罪所得，爰不宣告沒收。
據上論斷，應依刑事訴訟法第273條之1第1項、第299條第1項前
段，刑法第28條、第216條、第211條、第339條之4第1項第1款、
第2款、第55條、第219條，判決如主文。
本案經檢察官蔡景聖偵查起訴，由檢察官詹啟章到庭執行公訴。
中　　華　　民　　國　　111 　年　　2 　　月　　16　　日
                  刑事第十九庭  法　官  洪韻婷
上列正本證明與原本無異。
如不服本判決，應於判決送達後20日內敘明上訴理由，向本院提
出上訴狀 (應附繕本) ，上訴於臺灣高等法院。其未敘述上訴理
由者，應於上訴期間屆滿後20日內向本院補提理由書「切勿逕送
上級法院」。
                                書記官  吳依磷
中　　華　　民　　國　　111 　年　　2 　　月　　17　　日
附錄本案論罪科刑法條全文：
中華民國刑法第211條
偽造、變造公文書，足以生損害於公眾或他人者，處1 年以上7
年以下有期徒刑。

中華民國刑法第216條
行使第210 條至第215 條之文書者，依偽造、變造文書或登載不
實事項或使登載不實事項之規定處斷。

中華民國刑法第339條之4
犯第339 條詐欺罪而有下列情形之一者，處1 年以上7 年以下有
期徒刑，得併科1 百萬元以下罰金：
一、冒用政府機關或公務員名義犯之。
二、三人以上共同犯之。
三、以廣播電視、電子通訊、網際網路或其他媒體等傳播工具，
    對公眾散布而犯之。
前項之未遂犯罰之。

附表
編號 偽造之公文書 偽造之印文及數量 一 偽造之「臺灣臺北地方法院地檢署刑事傳票」公文書壹紙 偽造之「法務部行政執行署台北執行處凍結管收命令印」、「檢察官施教文」及「書記官楊英杰」印文各壹枚 二 偽造之「臺灣臺北地方法院法院清查」公文書壹紙 偽造之「法務部行政執行署台北執行處凍結管收命令印」印文壹枚